【裁判字號】    99,上易,882
【裁判日期】    990929
【裁判案由】    賭博
【裁判全文】
臺灣高等法院高雄分院刑事判決         99年度上易字第882號
上  訴  人  臺灣屏東地方法院檢察署檢察官
被      告  甲○○
上列上訴人因被告賭博案件，不服中華民國99年8 月7 日第一審
判決（起訴案號：臺灣屏東地方法院檢察署99年度偵字第4513號
），提起上訴，本院判決如下：
     主  文
原判決撤銷，發回臺灣屏東地方法院。
     理  由
一、上訴意旨略以：
  (一)原審所謂刑事訴訟法第253 條之3 第1 項之反面解釋實有違
    誤，且與現行刑事訴訟法第260 條規定不符：
  1.刑事訴訟法第253 條之3 第1 項之規定，乃係為於緩起訴期
    間內，倘被告發生在某情形或條件之事由，已不適宜緩起訴
    處分而將之撤銷而設，實非刑事訴訟法第303 條第1款 所指
    之「起訴之程序」規定，亦不能以反面解釋推得：「檢察官
    欲提起公訴訴追已獲有合法生效之緩起訴處分之被告，除被
    告於緩起訴期間，有該條第1 項所列各款情形外，尚須先撤
    銷該緩起訴處分，始得以繼續偵查或起訴」。何況，刑事訴
    訟法第253 條之3 第1 項規定：「……得續行偵查或起訴」
    ，純係為闡明撤銷緩起訴處分後，檢察官得為案件之繼續偵
    查，並且於撤銷後，檢察官可延續前次偵查所得之證據繼續
    偵查，若前次偵查已完備，不需繼續偵查，得逕行起訴而已
    ，與起訴之程序規定，完全無涉，原審逕以此而為反面解釋
    ，立論基礎非無疑義。
  2.另有關緩起訴處分禁止再行起訴之規定，本於刑事訴訟法第
    260 條設有規定，依該條規定「緩起訴期滿未經撤銷者」，
    非有該條第1 、2 款所定之情形者，不得對於同一案件再行
    起訴，即學理上所稱之實質確定力。而在緩起訴期間內，尚
    無實質確定力可言，有最高法院89年度台上字第1581號判決
    、94年度台非字第215 號判決及貴院99年度上訴字第165 號
    參照。是緩起訴處分禁止重覆起訴之情形，僅限於「緩起訴
    期滿未經撤銷者」為限，不包含「緩起訴處分確定」，甚至
    是「緩起訴期間」之情形。
  3.又於「緩起訴期間內」，苟發生「新事實或新證據」，依原
    審所謂之反面解釋，豈不得「繼續偵查或起訴」，而「新事
    實或新證據」並非刑事訴訟法第253 條之3 撤銷緩起訴處分
    所列之事由，無法依該條撤銷緩起訴處分，是必待緩起訴期
    間屆滿後，始得起訴。是以，原審所謂反面解釋之結果，將
    紊亂刑事訴訟法既有體系，實不足採。
  4.綜上，能否逕以刑事訴訟法第253 條之3 不當之反面解釋，
    而擴張刑事訴訟法第260 條明文之緩起訴處分禁止再訴之效
    力（即學理上所謂之實質確定力）至「緩起訴處分確定」，
    甚至是「緩起訴期間」，實非無疑。
  (二)本件無原審所謂「緩起訴處分已生效」之問題：
  1.「不起訴處分」及「緩起訴處分」等，非經對外表示，尚不
    生效。
  2.檢察官偵查不公開，是所謂「對外表示」，絕非於偵查中對
    被告表示，即所謂對外表示。否則，一旦檢察官告知被告職
    權處分或緩起訴處分，即生效力，而被告亦受有信賴保護之
    適用，且該不起訴處分或緩起訴處分生效，偵查終結，不得
    續行偵查或起訴，檢察官亦不得傳喚被害人，甚至是該職權
    處分或緩起訴有違法或不當之處，亦無從救濟，是原審認緩
    起訴已生效，其違誤之處，自不待言。
  3.實則，緩起訴處分自以製作處分書敘述其處分之理由為其成
    立要件，則既然未製作處分書，緩起訴處分尚未成立自不待
    言，而既未成立，自亦無從生效，為事理之當然。
  (三)本件緩起訴處分縱如原審所述已合法生效，亦因尚未確定，
    而不生「緩起訴期間」之問題。準此，原審依刑事訴訟法第
    253 條之3 第1 項所為之反面解釋，認本件在「緩起訴期間
    」起訴，亦有誤認。刑事訴訟法第253 條之1 第1 項規定，
    緩起訴期間自緩起訴處分確定之日起算。本件緩起訴處分尚
    未確定，無所謂「緩起訴期間內」之問題，是本件之起訴，
    即非在「緩起訴期間內」起訴，無違背刑事訴訟法第303 條
    第1 款之規定。
  (四)原審判決適用法律既有上開違誤，自難認原判決妥適，請撤
    銷原判決，另為適法之判決。
二、按，檢察官依第253 條之1 規定為緩起訴處分者，「應製作
    處分書」敘述其處分之理由。但處分前經告訴人或告發人同
    意者，處分書得僅記載處分之要旨。前項處分書，「應以正
    本」送達於告訴人、告發人、被告及辯護人。緩起訴處分書
    ，並「應送達」與遵守或履行行為有關之被害人、機關、團
    體或社區，刑事訴訟法第255 條定有明文。次按，告訴人接
    受不起訴或緩起訴處分書後，得於七日內以書狀敘述不服之
    理由，經原檢察官向直接上級法院檢察署檢察長或檢察總長
    聲請再議。而第253 條之1 之案件經檢察官為緩起訴之處分
    者，如無得聲請再議之人時，原檢察官應依職權逕送直接上
    級法院檢察署檢察長或檢察總長再議，並通知告發人，刑事
    訴訟法第256 條第1 項前段、第3 項亦分別定有明文。故檢
    察官依刑事訴訟法第253 條之1 第1 項之規定，認以對被告
    緩起訴處分為適當者，自需依同法第255 條第1 項之規定製
    作緩起訴處分書，並依同條第2 項之規定送達，復未經直接
    上級法院檢察署檢察長或檢察總長因告訴人聲請再議而撤銷
    該緩起訴處分者，該緩起訴處分始告確定而得起算緩起訴處
    分期間。易言之，檢察官為緩起訴處分，必須製作緩起訴處
    分書，其正本應送達予告訴人、告發人、被告、辯護人及遵
    守或履行行為有關之被害人、機關、團體或社區，此為緩起
    訴處分之法定必要程式，亦即成立要件；檢察官依上開法定
    程序製作緩起訴處分書，將處分書正本送達予被告、告訴人
    等人，緩起訴處分始成立，並於上開法定再議期間經過或經
    直接上級法院檢察署檢察長或檢察總長駁回再議後，緩起訴
    處分始確定生效，檢察官所定1 年以上3 年以下之緩起訴期
    間，並自緩起訴處分確定之日起算（刑事訴訟法第25 3條之
    1 第1 項規定參照）。
三、經查，台灣屏東地方法院檢察署99年度偵字第4513號被告甲
    ○○涉嫌賭博案件，檢察官於偵查中，曾分別於99年4 月28
    日、同年5 月20日開庭時，經被告甲○○表示願捐款請求緩
    起訴，檢察官同意而當庭諭知被告甲○○緩起訴處分，期間
    為1 年，並於確定後4 個月內向公益團體支付新臺幣1 萬元
    ，而被告亦當庭表示同意，並簽領緩起訴處分被告應行注意
    事項表等事實，以上固分別載明於上開期日之偵訊筆錄及上
    揭事項表乙聯附卷可稽（見第4513號偵卷第15、20、59、61
    頁），惟嗣後檢察官並未據以製作緩起訴處分書，而無緩起
    訴處分書正本送達予被告等人及依職權逕送直接上級法院檢
    察署檢察長或檢察總長再議之情形（見上揭偵卷內所附各書
    面資料），依上揭法文規定，檢察官事後既未製作緩起訴處
    分書並送達正本及依職權送再議，既欠缺緩起訴處分之法定
    必要程式即成立要件，且亦無從踐行送達處分書正本及送再
    議等生效要件，故本件檢察官於偵查庭以言詞對被告甲○○
    諭知緩起訴處分部分，自不生緩起訴處分之效力，應堪認定
    。
四、原審未詳予推求，徒以檢察官於偵查庭中已對被告甲○○以
    言詞諭知如上述之緩起訴條件，並已記明於偵查錄，逕認前
    開緩起訴處分，已對外表示，而生其效力，縱未經公告或未
    製作緩起訴處分書，均不影響其效力云云，認檢察官就被告
    甲○○部分之聲請簡易判決處刑，其程序違背刑事訴訟法第
    253 條之3 第1 項規定，因而依刑事訴訟法第303 條第1 款
    之規定，為不受理判決之諭知，顯有違誤，檢察官以上揭理
    由，提起上訴，指摘原判決不當，為有理由，自應由本院將
    原判決此部分撤銷，為維護當事人審級利益，發回原審法院
    另為適當之處理，且不經言詞辯論為之。
據上論斷，應依刑事訴訟法第369 條第1 項但書、第372 條，判
決如主文。
中    華    民    國    99    年    9     月    29    日
                刑事第五庭    審判長法  官  曾永宗
                                    法  官  任森銓
                                    法  官  鍾宗霖
以上正本證明與原本無異。
不得上訴。
中    華    民    國    99    年    9     月    29    日
                                    書記官  邱麗莉

司法院資訊處製作；財團法人民間司法改革基金會備份。
